【裁判字號】    98,台上,4920
【裁判日期】    980827
【裁判案由】    偽造文書
【裁判全文】
最高法院刑事判決            九十八年度台上字第四九二０號
上  訴  人  台灣高等法院高雄分院檢察署檢察官
上  訴  人
即  被  告  甲○○
            乙○○
上列上訴人等因被告等偽造文書案件，不服台灣高等法院高雄分
院中華民國九十八年三月二十四日第二審更審判決（九十七年度
上更(一)字第一二四號，聲請簡易判決處刑案號：台灣屏東地方法
院檢察署九十一年度偵字第二一七號），提起上訴，本院判決如
下：
    主  文
上訴駁回。
    理  由
按刑事訴訟法第三百七十七條規定：上訴於第三審法院，非以判
決違背法令為理由不得為之；是提起第三審上訴，應以原判決違
背法令為理由，係屬法定要件；如果上訴理由書狀並未依據卷內
訴訟資料具體指摘原判決不適用何種法則或如何適用不當，或所
指摘原判決違法情事顯與法律規定得為第三審上訴理由之違法情
形不相適合時，均應認其上訴為違背法律上之程式，予以駁回。
本件原判決撤銷第一審關於上訴人即被告甲○○、乙○○（以下
除分別載稱姓名者外，合稱為「被告等」）部分之科刑判決，改
判依行為時刑法第五十五條牽連犯之規定，從一重論處被告等共
同連續行使偽造公文書罪刑（甲○○處有期徒刑一年十月，乙○
○處有期徒刑一年八月；被告等被訴違反能源管理法部分，均不
另為免訴之諭知），已詳敘其調查證據之結果及證據取捨並認定
事實之理由；所為論斷，均有卷存證據資料可資覆按。從形式上
觀察，原判決並無違背法令之情形。檢察官之上訴意旨略稱：原
起訴書已載明本件「查扣(一)手套二包、無線電對講機一支、無線
電對講機電池一個、記事本（帳冊）二本、黑色皮包一只、帳單
（便條紙）一張、行動電話二支、電子計算機一台、帳冊二本、
面紙一盒、手套十二隻；另扣得(二)車號X21502號貨車頭、 DB120
號油灌車一台、9V132號油灌車一台、油槽二個、柴油47700公升
、柴油940 公升及CTR-PT2776膠筏一台、CTR-PT0791號（及柴油
5960公升）、CTR-PT3186號（及4400公升）、照片十六張」等語
。原判決對於上開起訴書所記載之扣押物，除說明手套十二隻未
諭知沒收之理由之外，未說明為何上開扣押物例如油灌車等運輸
工具非屬於供犯罪或預備之物而毋庸諭知沒收之理由？又扣案重
量多達六萬公升之柴油是否為犯罪所得之物？是否屬於被告等所
有？為何毋庸諭知沒收？顯有判決理由不備及理由矛盾之違法等
語。甲○○之上訴意旨略稱：(一)原判決附表（下稱附表）一陳義
榮部分，係由彼兄陳義順直接購油及販賣；附表二黃金地部分，
係彼自為或交給陳燕峰為之，且黃金地於警詢時自承彼未報關，
則何來偽造文書？附表六至九卓炳昌部分，亦是由彼自行詐購漁
船用油；附表十陳水勝及附表十二吳崇雄部分均非甲○○所為；
附表十三傅正慶部分，係彼兄傅正文自行詐購漁船用油及販售給
乙○○，此觀證人黃金成於警詢時供稱：「我係受傅正文僱請抽
取漁船用油」、「日薪新台幣（下同）一千元」、「為編號CTR-
PT3074及CTR-PT2776號膠筏抽油，但不知該二膠筏為何人所有」
等語，而上開膠筏均非甲○○所有。原審未詳查上情，僅依各該
膠筏船主之陳述，遽認甲○○有各該犯行，有必要證據調查未盡
之違法。(二)本件參與詐購漁船用油之漁民係因甲○○之供述而被
查獲，彼等除累犯者外，均獲緩刑之宣告。原判決雖引用證人保
護法減輕甲○○之刑責，但所量處之一年十月有期徒刑仍較其他
涉案漁民為重。又甲○○僅受僱於陳燕峰及乙○○，並非主謀，
當比照其他涉案之漁民為緩刑之宣告。原判決未為甲○○緩刑之
宣告，有適用法則不當之違法等語。乙○○之上訴意旨則略稱：
原判決既認本件偽造報關簿之期間係自民國九十年四月五日起至
九十一年三月止，足見甲○○與陳燕峰偽造報關簿之犯行，非因
乙○○之參與方得完成。原判決僅憑甲○○之供述，認定乙○○
於九十年十月起至同年十二月底涉及偽造報關簿，有違經驗法則
及證據法則等語。
惟查：原判決依憑甲○○之陳述、乙○○之部分供述及證人陳燕
峰、陳義榮、黃金地、林樹南、林蓬原、徐順天、卓炳昌、陳水
勝、謝佳龍、吳崇雄、傅正慶、洪憲明、吳萬田、鄭進國（附表
十六誤繕為「鄭靜國」）、楊靜雄、吳月里之證詞與卷附附表一
至附表二十一所示各船籍漁船之補充漁船油申請書、漁民自存報
關簿紀錄、漁船加油歷史紀錄、配油紀錄、漁船進出港檢查簿、
（核）配油手冊、安檢（所）站之進出港清查紀錄表、照片、油
料責付保管單及中國石油股份有限公司油品行銷事業部高雄營業
處函等各項證據資料，於理由欄詳敘認定甲○○有原判決事實欄
一至三、乙○○有原判決事實欄二所載之共同連續偽造漁船進出
港檢查簿，持以詐購甲種漁船用油販售圖利等犯行之理由。並就
乙○○否認犯罪所辯：其固有購買優惠漁船用油，但未參與偽造
漁船進出港檢查簿，購油流程係由甲○○負責等各節，以其與甲
○○及各膠筏船主間有犯意聯絡，仍屬共同正犯，予以指駁；另
就證人陳義榮、黃金地證稱：彼等係將漁船進出港檢查簿交予甲
○○，不曾交給乙○○云云，以及證人陳燕峰、劉志賢所證：不
認識乙○○、未曾與乙○○共同盜賣漁船用油等情，分別敘明如
何不足憑為有利於乙○○之認定理由（見原判決理由欄貳之二）
。經核俱與卷內資料相符，原判決並無查證未盡、判決理由不備
、理由矛盾、違背證據法則、經驗法則、論理法則或適用法則不
當之違誤。甲○○之上訴意旨(一)及乙○○上訴意旨無非就原審採
證認事之適法職權行使及原判決理由欄已說明論斷之事項，再為
事實上之爭執，均難認係適法之第三審上訴理由。又刑之量定，
乃法律賦予法院自由裁量之事項，倘於科刑時，已以行為人之責
任為基礎，並斟酌刑法第五十七條所列各款事項，而未逾越法定
刑度，即難謂違法。原判決已敘明審酌甲○○於本件以前雖無其
他犯罪前科，竟貪圖私利，利用政府照顧漁民優惠漁船用油之機
會，詐取不法利益，惟事後坦承犯行並配合追查其他共犯，態度
尚佳等犯罪動機、目的、手段、所得利益、所生危害、犯後態度
等一切情狀，量處其有期徒刑一年十月之理由（見原判決正本第
一四頁），並無適用法則不當之違法。至是否宣告緩刑，亦屬事
實審法院有權斟酌決定之事項，原審未併予宣告緩刑，尤無違法
問題。甲○○之上訴意旨(二)就原審量刑之適法職權行使，任意指
摘，難謂為合法之上訴理由。再原判決已說明扣案現金四千元係
共犯陳義榮（業經第一審判處有期徒刑一年四月，緩刑三年確定
）所有之犯罪所得之物，併予宣告沒收；至於扣案之手套十二隻
及其他扣案物品，均難認係被告等犯罪所用或預備供犯罪所用之
物，故不另為沒收之宣告；而CTR-PT2776號膠筏內之柴油940 公
升、CTR-PT0791號膠筏內之柴油5960公升及CTR-PT3186號膠筏內
之柴油4400公升部分，查無證據證明甲○○就此部分有偽造公文
書之犯罪，故不另為無罪之諭知等情（見原判決理由欄貳之五末
段及貳之六），核無判決理由不備或理由矛盾之違法。矧刑法第
三十八條關於沒收之規定，除違禁物必須沒收外，餘均屬得沒收
，是法院對於供犯罪所用或供犯罪預備之物或因犯罪所得之物，
沒收與否，本可自由裁量。原判決縱未對於得沒收之扣案物品宣
告沒收，尚不能認為違背法令。檢察官之上訴意旨所指摘部分，
顯與法律規定得為第三審上訴理由之違法情形不相適合。綜上，
檢察官及被告等之上訴意旨所指各節，或係對原審職權之適法行
使及原判決理由已說明之事項，再事爭辯；或未依據卷內資料具
體指摘原判決究係如何違背法令，均非適法之第三審上訴理由。
檢察官及被告等之上訴皆為違背法律上之程式，俱予駁回。
據上論結，應依刑事訴訟法第三百九十五條前段，判決如主文。
中    華    民    國  九十八  年    八  月  二十七    日
                      最高法院刑事第七庭
                          審判長法官  林  永  茂
                                法官  吳  昆  仁
                                法官  蘇  振  堂
                                法官  蕭  仰  歸
                                法官  林  立  華
      本件正本證明與原本無異
                                      書  記  官
中    華    民    國  九十八  年    八    月  三十一  日
                                                      K


司法院資訊處製作；財團法人民間司法改革基金會備份。
